臺灣高等法院刑事判決　　　　　　　　　　　　　九十一年度上訴字第一七三七號
　　上　訴　人　臺灣板橋地方法院檢察署檢察官
　　上　訴　人
　　即　被　告　乙○○○
　　選任辯護人　陳金漢律師
　　　　　　　　邱榮英律師
　　　　　　　　孫銘豫律師
右上訴人因被告傷害致死案件，不服臺灣板橋地方法院九十年度訴字第二四二號，中
華民國九十一年二月二十一日第一審判決（起訴案號：臺灣板橋地方法院檢察署八十
九年度偵字第一九六一八號），提起上訴，本院判決如左：
    主  文
上訴駁回。
    事  實
一、乙○○○曾因傷害案件，經臺灣板橋地方法院判處有期徒刑三月，如易科罰金，
    以三百元折算一日，於民國七十三年七月十三日確定，並於同年八月二十四日易
    科罰金執行完畢（非累犯）。渠在臺北縣三重市○○○路與正義北路二巷巷口之
    銀行旁擺設攤位販賣水果，戊○○與其夫張北文則在上址對面經營麵攤。八十九
    年十月十三日上午，戊○○之弟王孝文將其所有自用小客車停放在乙○○○經營
    攤位旁之上開銀行前，乙○○○要求王孝文勿將車停放至該處，王孝文拒絕，雙
    方發生口角，上午十時許王孝文離開該處。同日上午十一時五十分許，乙○○○
    與戊○○在前揭乙○○○擺設之攤位前因此事爭吵，乙○○○竟基於傷害之犯意
    ，持己有之掃把乙支毆打戊○○，致戊○○受有左手皮下組織挫傷六‧五×二公
    分（起訴書載為左上臂瘀傷）之傷害。張北文見狀即上前將乙○○○販賣之水果
    往地面丟擲，詎乙○○○預見頭部係人體脆弱部位，如以木質板凳丟擲、毆擊可
    能導致死亡之結果，竟另萌傷害之犯意，持己有平日用以乘坐之木質板凳丟擲張
    北文，張北文隨之將木質板凳丟還乙○○○，並轉身與戊○○欲返回其二人經營
    之攤位，乙○○○仍以前開木質板凳丟擲張北文右側腦部，復以木質板凳毆擊張
    北文數下，致張北文受有頭、胸、腹部皮下出血（外觀無法顯現，經解剖始發現
    ）、頭皮右側顳枕部三×○‧五公分裂傷等傷害，同時併發心臟冠狀動脈阻塞，
    隨即倒地，嗣經送往臺北縣三重醫院轉送臺灣大學醫學院附設醫院急救，仍不治
    死亡。
二、案經被害人戊○○訴由臺灣板橋地方法院檢察署檢察官偵查起訴。
    理  由
一、訊據被告乙○○○固坦承於上開時地持己有之掃把乙支毆打告訴人戊○○，因而
    使告訴人受傷等情不諱，惟矢口否認有何傷害張北文致死之犯意，並辯稱：「是
    他自己跌倒碰到的。：：我是冤枉的，我沒有打他」云云（見本院九十一年七月
    十六日調查筆錄）。又稱：「（你有沒有跟死者拉扯椅子？）沒有，我把椅子丟
    在地上，他又把椅子揀起來丟過來我賣的水果這邊，後來他不知道如何跌倒撞到
    。（死者身上的傷如何來？）他倒下去之後，很多人去幫他急救，所以他的傷可
    能是這樣來的」云云（見本院九十一年八月六日調查筆錄）。及稱：係張北文將
    伊販賣之水果往地上丟擲，伊始持平日用以乘坐之木質板凳丟擲張北文，惟張北
    文隨後即將木質板凳丟還，後張北文不知何故即往後摔倒，頭部撞擊地面因而死
    亡，且張北文原即患有心臟冠狀動脈狹窄之疾病，其死亡與遭毆打亦無相當因果
    關係云云。辯護人辯稱：第一點，如果是椅子打到頭部，請將椅子送去鑑定。第
    二點，如果有用木質板凳攻擊他的胸部，應該會有外傷，可見他的傷害不知道絆
    到什麼才跌倒，他的傷害跟被告沒有直接的因果關係：：板凳去敲一個人，不可
    能看不到外傷，死者身上並沒有外傷云云（見本院九十一年七月十六日、九十一
    年八月六日調查筆錄）。經查：
（一）、八十九年十月十三日上午，告訴人之弟王孝文將其所有自用小客車停放在被
        告經營攤位旁之前述銀行前，被告要求王孝文勿將車停放於該處，王孝文拒
        絕，雙方發生口角爭吵，上午十時許王孝文即離開該處之事實，業據被告於
        警偵訊及原審調查時供承：當日上午告訴人弟弟王孝文將車停放在伊經營攤
        位旁之銀行前，伊向王孝文表示車輛需停放裡面，不可停放於出入口之門口
        ，王孝文拒絕，伊即與王孝文吵架等語無訛（見臺灣板橋地方法院檢察署八
        十九年度偵字第一九六一八號偵查卷宗第八頁反面、第二八頁反面－下簡稱
        偵查卷宗、原審九十年四月十日訊問筆錄），核與告訴人於偵訊中指述：當
        日上午伊弟弟將車停放在被告攤位旁之銀行停車場內，引起被告不滿等語相
        符（詳臺灣板橋地方法院檢察署八十九年度相字第一一九四號相驗卷宗第十
        四頁反面－下簡稱相驗卷宗），並經證人王孝文於原審調查中證述：當日上
        午姐姐即告訴人向伊表示可將車輛停放在被告經營水果攤旁之銀行車庫內，
        而後前往告訴人在銀行對面擺設之攤子，然被告表示該處為出入口，並非停
        車場，不可停放車輛，告訴人即答以吃完東西後立即離開，且隨時可移動車
        輛，當日上午十時許伊即離開等語（見原審九十年三月六日訊問筆錄），此
        部分自堪以認定為事實。至證人王孝文於原審同日訊問時雖陳稱：並未與被
        告發生衝突，惟觀諸證人王孝文供述：當日伊停車，被告曾表示不可停車等
        語，是被告因要求王孝文勿將車停放至該處，惟經王孝文拒絕，遂與王孝文
        發生口角爭吵，顯與常情不悖，從而被告於警訊及原審調查中供承：斯日因
        停車問題與王孝文發生口角爭吵等語，堪以採信。
（二）、次查１、同日上午十一時五十分許，被告與告訴人在前揭被告擺設之攤位前
        因先前告訴人之弟王孝文在被告經營攤位旁之銀行前停車之事發生爭吵，被
        告即持己有之掃把乙支毆打告訴人，致告訴人受傷等情，並據被告於警偵訊
        及原審調查中自白：因告訴人翻伊攤位，伊即以掃把打告訴人，告訴人雙手
        所受之傷害應係伊以掃把打傷等語屬實（見偵查卷宗第八頁反面、第三十頁
        、原審九十年四月十日訊問筆錄），核與告訴人於警訊及原審調查中指述：
        當日上午因弟弟王孝文停車問題，被告一直罵伊很狼狽、很夭壽，伊即至被
        告攤子前向被告表示僅係小小之停車問題，何必罵得如此難聽，被告即以掃
        把打伊等語相符（見偵查卷宗第十頁、原審九十年三月六日訊問筆錄），並
        經證人丙○○於警偵訊中證述：當時曾見被告以掃把毆打告訴人等語屬實（
        見偵查卷宗第十二頁反面、相驗卷宗第十五頁）。２、而告訴人受有左手皮
        下組織挫傷六‧五×二公分之傷害，並有國立臺灣大學醫學院附設醫院出具
        之診斷書乙紙附卷可參（附於相驗卷宗第十六頁）。３、按刑法第二十三條
        所定基於「正當防衛」不罰之違法阻卻事由，係以行為人對於現在不法之侵
        害，本乎防衛自己或他人權利之意思，在客觀上有時間之急迫性，並實施反
        擊予以排除侵害之必要性，且其因而所受法益之被害，亦符合相當性之情形
        ，予以實施防衛行為（反擊）者，始稱相當（最高法院八十四年臺上字第三
        四四九號判決意旨參照）。倘若行為人表面上受有侵害之狀態存在，惟其欠
        缺防衛之意思，而係本於加害對方之意圖，基於藉口、報復、利用機會等情
        形，而實施犯罪行為，因其非出於防衛之意思，自不得認為其所為係屬「正
        當防衛」之防衛行為。本件被告遭告訴人翻動被告所有之水果攤，縱認屬實
        ，惟被告為制止告訴人上開不法之侵害而有防衛之必要，則將告訴人拉開使
        其離開現場即為已足，何以持己有之掃把毆打告訴人，況核諸告訴人所受之
        傷勢，絕非被告為防衛自己而採取拉開動作所致，被告持己有之掃把毆打告
        訴人應非出於為排除告訴人不法侵害之防衛意思，而係以加害告訴人之目的
        ，利用此機會，實施傷害之犯罪行為，其行為實已為傷害而非基於防衛自己
        之權利甚為顯然，其行為實與正當防衛要件有別，是被告以己有之掃把乙支
        毆打告訴人，致告訴人受傷，其確有傷害告訴人之犯行，應堪認定。
（三）、再者，１、張北文見被告以掃把毆打告訴人，即自其經營之麵攤上前，將被
        告販賣之水果往地面丟擲，詎被告竟持平日用以乘坐之木質板凳丟擲張北文
        ，張北文隨之將木質板凳丟還被告，並轉身與告訴人欲返回其二人經營之攤
        位，被告仍以前開木質板凳丟擲張北文右側腦部，復以木質板凳毆擊張北文
        數下，致張北文倒地等情，迭據告訴人迭於警訊及原審調查中指稱：當日上
        午，被告在水果攤前以掃把打伊時，伊先生張北文即從家裡一樓出來，質問
        被告為何打伊，被告置之不理，並以髒話辱罵伊和張北文，張北文生氣，即
        拿水果往被告面前丟擲，並拉伊返回店內，被告即以板凳丟擲張北文，張北
        文又將板凳丟向被告，伊與張北文即往回走，被告又持板凳自後面攻擊張北
        文，伊聽見張北文喊叫一聲，見板凳從張北文頭部落下，後被告又持板凳毆
        打張北文正面，張北文即倒地，被告還向張北文表示不要假死，後伊即將張
        北文送往醫院急救，椅凳本來是好的，後來打壞等語甚詳（見偵查卷宗第十
        頁反面、原審九十年三月六日、十月二十五日訊問筆錄）。及於本院調查時
        稱：「（當時她丟妳先生椅子的時候，妳先生有接住？）沒有。她是被著我
        們從後面攻擊過來，我有看到我先生被椅子擊中，是擊中我先生的頭部，我
        先生尖叫一聲」等語（見本院九十一年九月三日調查筆錄）。２、又張北文
        受有頭、胸、腹部皮下出血、頭皮右側顳枕部三×○‧五公分裂傷等傷害，
        並有法務部法醫研究所以八十九年十二月二十六日法醫所八九理字第二三四
        三號函檢送之（八九）法醫所醫鑑字第一二六○號鑑定書附卷可參（附於相
        驗卷宗第四四頁）及法務部法醫研究所九十二年五月二十六日法醫理字第第
        0000000000號暨九十三年五月十二日法醫理字第０９２０００４
        ４４７號函在卷可查，而上開張北文所受頭、胸、腹部皮下出血之傷害，外
        觀並無法顯現，經解剖始發現頭、胸、腹部皮下出血乙節，復有法務部法醫
        研究所九十年九月十四日法醫所九○理字第一七七九號函乙紙在卷可按，堪
        認告訴人指述被告以板凳丟擲張北文後，仍以板凳毆擊張北文數下，致張北
        文受傷等情，應非子虛。３、又本院函國立臺彎大學醫學院附設醫院詢問：
        「以木質板凳打擊人體胸部、腹部，學理上應造造成何種傷害？有否可能發
        生『從外觀上未見外傷或異常，而實際則有皮下出血』之傷害」，經該院函
        復：「１、以木質板凳打擊人體胸部腹部主要是因鈍性外傷的機制造成皮膚
        下方軟組織內小血管破裂，輕微者可產生紅腫、疼痛較嚴重者則會產生瘀傷
        ，而有黑藍色的皮膚變色。若受傷部位較深，則更可能產生肋骨骨折、內出
        血、氣胸、血胸等併發症。２、有關是否可能發生「從外觀上未見外傷或異
        常，而實際則有皮下出血」之傷害事，任何外傷於軟組織部位，初期多半會
        有腫脹、疼痛，後期則會紅腫、瘀青等，外觀上應有無變化，就只有委請法
        醫作進一步的採樣驗證」等語，有該院九十一年八月十五日（九十一年）校
        附醫秘字第九一００二０四一五七號函在卷可稽。是外觀上有無變化，應委
        請法醫作進一步的採樣驗證，而非以均得以肉眼辨識，惟依辯護人前開辯稱
        ：「正常情況之下，如果用板凳攻擊，應該不至於從外觀上看不出來沒有傷
        ，而只有皮下血的傷害，依告訴人的供述，不可能從外表完全看不出來外傷
        ，事實上被告所強調的跟當時的目擊證人所言，張秀珍甚至說死者當時不知
        道勾到什麼東西跌倒的，所以從相關證據來看，應該可以做合理的解釋而不
        是被告打的，應該他們的供詞可以採信，沒有偏頗的立場」云云（見本院九
        十一年九月三日調查筆錄）。固非無見，然外觀之傷，非均為肉眼所得辨認
        者如前述，是以木質板凳打擊人體胸部、腹部，因鈍性外傷的機制造成皮膚
        下方軟組織內小血管破裂，縱輕微者可產生紅腫、疼痛較嚴重者則會產生瘀
        傷，而有黑藍色的皮膚變色，然非必以肉眼目視可辨，自無從採為有利於被
        告之論據，應予敘明。４、又於本院調查時，將扣案之木質板凳（已斷裂）
        一張，送請內政部警政署鑑定是否有血跡反應，若有，是否與張北文血液Ｄ
        ＮＡ類別相同結果，該局函稱：木質板凳以ｏ－ｔｏｌｉｄｉｎｅ血跡反應
        檢測結果，未發現可疑血跡班。固有該局九十一年九月二十四日刑醫字第０
        ９１０２０９０９７號鑑驗書一紙在卷可稽。惟被告持前開木質板凳丟擲張
        北文，張北文隨之將木質板凳丟還乙○○○，並轉身與戊○○欲返回其二人
        經營之攤位，乙○○○仍以前開木質板凳丟擲張北文右側腦部，復以木質板
        凳毆擊張北文數下，致張北文受有頭、胸、腹部皮下出血、頭皮右側顳枕部
        三×○‧五公分裂傷等傷害，同時併發心臟冠狀動脈阻塞，隨即倒地，嗣經
        ，應堪認定，且其左手掌掌背有小擦傷、右後部頂骨部有挫裂創併頭皮下血
        腫（裂創傷口已縫合）外，外觀無法顯現傷痕，有臺灣板橋地方法院檢察署
        驗斷書乙件在卷可考，又經法務部法醫研究所鑑定結果，除其右手掌背有小
        擦傷、頭皮有出血見於右側顳部外，外觀無明顯外傷，亦有該所（八九）法
        醫所醫鑑字第一二六０號鑑定書乙件在卷可稽。被害人之傷既僅左手掌掌背
        有小擦傷、右後部頂骨部有挫裂創併頭皮下血腫（裂創傷口已縫合）外，餘
        傷均無明顯外傷，被告以該木質板凳毆擊被害人，則該前開木質板凳是否必
        然有血跡反應或見可疑血跡班，非無可疑，自無從採為有利於被告之認定，
        應予敘明。４、至告訴人雖指述被告以板凳毆打張北文時，仍一邊打一邊說
        「幹你娘，給你死」，惟此為被告所否認（見偵查卷宗第三十頁、原審八十
        九年度聲羈字第六五九號刑事卷宗第四頁），經查復無其他積極確切之證據
        足資證明其事，自不得以告訴人單一之指述，即遽認被告以板凳毆打張北文
        時，仍一邊打一邊說「幹你娘，給你死」，而觸犯刑法上之殺人罪，被告此
        部分犯罪，應屬不能證明，附此敘明。
（四）、１、又被告以木質板凳丟擲張北文後，張北文隨之將木質板凳丟還，並轉身
        與告訴人欲返回其二人經營之攤位時，然被告仍以前開木質板凳丟擲張北文
        右側腦部，復以木質板凳毆擊張北文數下，致張北文受有前開傷害，同時併
        發心臟冠狀動脈阻塞，隨即倒地，嗣經送往臺北縣三重醫院轉送臺灣大學醫
        學院附設醫院急救，仍不治死亡等情，並經臺灣板橋地方法院檢察署檢察官
        督同檢驗員相驗、解剖屬實，製有勘驗筆錄、相驗屍體證明書、臺灣板橋地
        方法院檢察署驗斷書可稽，復據法務部法醫研究所鑑定無訛，有右揭法務部
        法醫研究所以八十九年十二月二十六日法醫所八九理字第二三四三號函檢送
        之（八九）法醫所醫鑑字第一二六○號鑑定書附卷可證（分別附於相驗卷宗
        第十九頁、第二一頁至第二七頁、第三七頁至第四六頁）。而頭部係人體脆
        弱部位，如以木質板凳丟擲、毆擊可能導致死亡，被告係成年人，其對以木
        質板凳丟擲、毆擊張北文致生死亡之結果，不得謂無預見，亦屬無疑。２、
        另張北文雖原有心冠動脈狹窄，在被毆後發生阻塞死亡，其外傷雖有多處，
        但非足以致死，需加入心冠動脈狹窄發作始可，是張北文遭毆打非致死之直
        接因果關係，但有間接因果關係之事實，亦有法務部法醫研究所九十年九月
        十四日法醫所九○理字第一七七九號函乙紙可考，是張北文死亡之直接原因
        固係因己身心冠動脈狹窄發作所致，惟倘非被告持板凳丟擲、毆擊張北文並
        致張北文受傷，焉會導致張北文併發心臟冠狀動脈阻塞因而死亡之結果，是
        張北文之併發心臟冠狀動脈阻塞因而死亡之結果與被告持板凳丟擲、毆擊之
        行為仍具有相當因果關係甚明，被告辯稱：張北文之死亡與遭毆打間無相當
        因果關係云云，顯不足採。
（五）、１、（１）、於本院調查時，證人丁○○證稱：「（你之前所言實在否？請
        將案發當時情形說一遍？）實在。命案發生時我有在現場，那天早上我去那
        邊買檳榔，看到有人在吵架，就出去看，看到賣水果的人在水果台裡面，拿
        椅子打死者，死者在外面，看到他們在搶那張椅子，後來死者搶過去，就把
        椅子丟進去，但沒有丟到被告，後來被告就拿掃把要打死者，死者的老婆在
        中間擋，沒多久，死者就倒下去了。我就跑過去，看死者臉色蒼白，我要去
        找醫生來，但醫生不來，回去就聽到死者的老婆在哭，說死者本來就有心臟
        病。我原是作鋁門窗的，那天剛好沒有工程。（被告有用椅子砸死者嗎？）
        沒有。水果台約一米高，上面有架子，怎麼打。死者拿椅子丟被告時那椅子
        已經壞掉，那椅子很舊了。（有無看到一開始吵架的過程？）沒有。我聽是
        別人說的。有輛計程車停在被告水果攤旁邊，計程車司機是死者的舅子，他
        們原本就有結怨，講得口氣也不太好，就吵起來了。（誰先丟水果？）死者
        先過來弄被告的水果攤。（你有看到跟丙○○在一起的男的？）有，但他沒
        有動手，吵架的時候沒有看到，直到死者倒下去時，才有看到那個男的。當
        時我有找隔壁的醫生，電動門有被我弄壞，回來時才有看到跟丙○○在一起
        的那個男的。：：（被告拿掃把要打死者，死者的太太在中間擋，掃把究竟
        有無打到死者？）沒有。：（當時被告有無打到死者或其老婆？）沒有打到
        死者，但有打到他的老婆」云云（見本院九十二年八月一日調查筆錄）。而
        渠於警訊及原審調查中證稱：八十九年十月十三日早上十一時餘，伊前往位
        於臺北縣三重市○○○路與正義北路二巷巷口附近之檳榔攤尋找友人，看見
        被告與告訴人夫婦吵架，二邊並對罵，被告即拿椅子欲毆打張北文，但未打
        到遭張北文以手接住，被告即與張北文互相拉扯搶奪椅子，椅子後來被張北
        文搶過並丟向被告，但亦未丟中，被告即持掃把欲毆打張北文，告訴人即站
        在中間，維護張北文，張北文即倒地，臉色發白，伊猜測張北文應係頭部撞
        擊地面之白色界標等語（見附於原審卷內之談話筆錄及原審九十年四月十日
        訊問筆錄）；（２）、而證人丙○○於原審調查中證述：被告拿板凳與張北
        文拉扯，板凳遭張北文搶去，張北文即將板凳丟到地上，後張北文踢到板凳
        始倒地等語（見原審九十年四月十日訊問筆錄）；（３）、證人甲○○於原
        審調查中亦結證稱：當日早上被告不知罵告訴人何事，告訴人即過去與被
　　　　告理論，張北文亦過去與被告理論，被告即辱罵張北文：「你很狼狽」，張
　　　　北文很生氣掀被告水果，被告即拿起板凳往張北文丟擲，張北文又將板凳丟
  　　　過來，來回三、四次後，板凳不丟了，張北文很生氣往左移二步，好像要與
    　　被告繼續理論，結果張北文拖鞋往前掉，人往後倒下，張北文倒地時，地面
      　有無白色界標伊不清楚，當時伊煮麵大概煮了二、三分鐘，一邊煮一邊瞄，
        還是有看到事情經過等語（見原審九十年十月二十五日訊問筆錄）。（４）
        、然觀諸張北文死亡之照片六幀及前開法務部法醫研究所（八九）法醫所醫
        鑑字第一二六○號鑑定書以觀（附於相驗卷宗第十頁、第十一頁、第四三頁
        ），張北文頭皮右側顳枕部有三×○‧五公分之裂傷，足見傷口甚大，且血
        流甚多，而被告擺設攤位右側之白色界標僅突出地面少許，且白色界標處無
        任何血跡，復經證人即斯時前往現場處理之臺北縣警察局三重分局三重派出
        所員警陳大華於原審調查中具結證述：到現場時，張北文已送往醫院，現場
        地上有少許血跡，分佈在照片上以原子筆所比之處，但白色標示處無血跡等
        語甚明（見原審九十一年一月十日訊問筆錄），並有臺北縣警察局三重分局
        以九十年十二月十日九十北警重刑字第三六七六五號函檢送之現場照片六幀
        及將東森新聞於事發當時所拍攝之錄影帶翻拍之照片九幀在卷可稽（附於原
        審卷），是張北文右側腦部所受之傷勢應非撞擊白色界標所能造成，法務部
        法醫研究所亦認張北文頭皮右側顳枕部三×○‧五公分之裂傷係鈍器傷，包
        含碰撞與鈍器之打擊，但均非十分用力，有可能係張北文跌倒落地時撞擊硬
        物所致；張北文頭部之頭皮傷並非十分嚴重，因只見破裂出血並無臚骨骨折
        ，亦無腦損傷臚內出血，以木椅（按指扣案之木質板凳）造成之可能性較高
        ，復有法務部法醫研究所九十年七月十七日法醫所九○理字第一三○八號函
        、九十年九月十四日法醫所九○理字第一七七九號各乙紙在卷足憑。是證人
        陳國煌係證述：伊猜測張北文應係頭部撞擊地面之白色界標等語，顯係臆測
        之詞，尚非可採為有利於被告之認定。２、另證人丙○○於偵訊中係證稱：
        有看見被告打告訴人，但未看見被告打張北文之情形等語（見相驗卷宗第十
        五頁），而證人丙○○與被告本同住一處，被告居住之房屋並係證人丙○○
        購買之事實，為證人丙○○所是認（見原審九十年四月十日訊問筆錄），足
        見被告與證人丙○○間關係密切，是證人丙○○是否親眼目睹被告持板凳丟
        擲、毆擊張北文之情形，非無斟酌之餘地。復核諸證人丙○○於警訊中本陳
        稱：被告持板凳往張北文身上丟擲後，遭張北文奪下，張北文即往後退幾步
        ，跌倒在地上頭部撞地即未曾爬起等語（見偵查卷宗第十二頁反面），惟其
        同日亦陳指：被告將板凳拿起正要攻擊張北文時，遭張北文奪下，被告與張
        北文各抓住板凳互相拉扯時，張北文因未站穩而後跌倒在地等語（見偵查卷
        宗第十二頁反面），於原審調查中則陳稱：張北文係踢到板凳始跌倒在地（
        詳原審九十年四月十日訊問筆錄），就張北文究係因不知何故突跌倒在地或
        係與被告抓住板凳互相拉扯時，因未站穩始跌倒在地或係踢到板凳始跌倒在
        地等情，其證述前後已互相歧異，且其證述：未見被告持板凳丟擲張北文，
        被告亦未將板凳丟擲至地上，係張北文將板凳丟擲至地上等語（詳原審九十
        年四月十日訊問筆錄），亦與被告於臺灣板橋地方法院檢察署檢察官聲請原
        審羈押而經原審訊問時供稱：有高舉雙手將板凳往張北文方向丟去，板凳直
        接落地等語不符（見原審八十九年度聲羈字第六五九號刑事卷宗第五頁）；
        ３、另證人張淑貞於臺北縣警察局三重分局三重派出所員警陳大華訊問時，
        係陳稱：未看見當時之情形，故不願接受警方製作談話筆錄等語（見臺北縣
        警察局三重分局三重派出所查訪表，附於原審卷），嗣於原審第一次訊問時
        亦證述：伊係在臺北縣三重市○○○路一號前賣麵及熱食，營業時間從早上
        十時起至下午七、八時止，本件命案發生過程伊有的有看到，有的不清楚，
        因有時客人叫麵，要煮麵，故有的過程未看到，當時伊聽到被告跟張北文在
        吵架，被告回頭拿乙張板凳向張北文丟去，丟去後發生何事伊未看到，因有
        位客人剛好向伊叫麵，伊即煮麵，伊係看到被告向張北文丟板凳，後來即去
        煮麵，煮麵時聽到碰一聲，看到張北文向左走一步或二步後跌倒等語（見原
        審九十年十月九日訊問筆錄），嗣經原審更改庭期再次訊問時始以前詞作證
        ，是其究有無因煮麵而未全程目睹本件事情發生經過，即有可疑之處。且其
        證述：板凳丟過去後，張北文未再翻動水果等語，亦與被告供述：伊將板凳
        丟向張北文，張北文又丟回，接著將伊販賣之水果丟在地上等語（詳同日訊
        問筆錄）不符。４、再就當時發生之情形及張北文究係因何故因而倒地之原
        因，其三人或證稱被告持掃把欲毆打張北文，告訴人即護住張北文，張北文
        突倒地，頭部應係撞擊地面之白色界標，或證稱被告拿板凳與張北文拉扯，
        板凳遭張北文搶去，張北文即將板凳丟到地上，後係因踢到板凳始倒地或證
        稱被告持板凳往張北文丟擲，張北文又丟回，來回三、四次後，張北文生氣
        即往左移二步，後因拖鞋往前掉，人即往後倒，不知張北文頭部有無撞擊地
        面之白色界標云云，詳予勾稽，亦有所歧異。另證人丙○○於原審調查中又
        證述：張北文頭部係倒於白色界標處，白色界標旁並有些許血跡等語（見原
        審九十一年一月十日訊問筆錄），惟倘張北文頭部確係撞擊白色之界標，何
        以白色界標處無任何血跡，反係在距離白色界標數十公分外之地面上始有些
        許血跡？５、再證人丙○○係在被告當庭向其指示張北文頭部係倒於白色界
        標處後始證述：張北文頭部係倒於白色界標處等語，有原審九十一年一月十
        一日訊問筆錄可稽，職是證人丙○○顯係當庭受被告指示始為該部分之證詞
        ，其證詞顯無足採。６、綜上各情，原審認證人丁○○、丙○○、陳淑貞之
        證詞均與事實不符，而不足採信資為被告有利之認定。７、末查證人張淑貞
        於接受東森新聞記者採訪固稱：「他（指被告）已經這樣打過來，他（指被
        害人）要閃，他腳不知道勾到什麼，還是什麼，他就往地上這樣（證人此時
        作出身體往後倒之姿勢）記者問：所以原來你是不是說他心臟本來不好？證
        人答：我不知道，我是曾經聽到他老婆這樣講過，但我不知道他心臟好不好
        」等語，固經原審當庭勘驗屬實（見原審九十年十月二十五日訊問筆錄），
        惟此部分係證人張淑貞於審判外之陳述，自無證據能力而不得採為證據，附
        此敘明。
（七）、綜上，被告所辯顯係避就之詞，委無足採。此外復有木質板凳乙只及木質板
        凳之照片四幀扣案及附卷可證（附於臺灣板橋地方法院檢察署八十九年度相
        字第一一九四號相驗卷宗第七頁至第八頁），本件事證明確，被告犯行，堪
        以認定。
二、核被告持掃把毆打告訴人致告訴人受傷之犯行，係犯刑法第二百七十七條第一項
    之傷害罪；又其對於持木質板凳丟擲、毆擊張北文，既可預見可能產生死亡之結
    果，因而致張北文死亡，核其此部分所為，係犯同條第二項前段之傷害致死罪。
    其所犯上開二罪，犯罪各別，罪名互異，應分論併罰，公訴人固認被告所犯前述
    二罪有想像競合犯之關係，惟張北文見被告持己有之掃把乙支毆打告訴人後，立
    即上前將被告販賣之水果往地面丟擲，被告始持平日用以乘坐之木質板凳丟擲、
    毆擊張北文，致張北文受傷，同時併發心臟冠狀動脈阻塞因而死亡等情，業據告
    訴人供述明確（見原審九十年三月六日訊問筆錄），是被告顯係見張北文將其販
    賣之水果往地面丟擲，始持木質板凳丟擲、毆擊張北文，其此部分應係另行起意
    甚明，公訴人所認容有誤會。末查：被告行為後，刑法第四十一條業於九十年一
    月四日經立法院修正通過，並經總統於同年月十日公布，於同年月十二日生效施
    行，其修正條文為：「犯最重本刑為五年以下有期徒刑以下之刑之罪，而受六個
    月以下有期徒刑或拘役之宣告，因身體、教育、職業、家庭之關係或其他正當事
    由，執行顯有困難者，得以一元以上三元以下折算一日，易科罰金。但確因不執
    行所宣告之刑，難收矯正之效，或難以維持法秩序者，不在此限。」「併合處罰
    之數罪，均有前項情形，其應執行之刑逾六月者，亦同」，與修正前刑法第四十
    一條相較，修正後條文對被告並無不利，本件就被告傷害告訴人判處拘役部分，
    既符合修正後刑法第四十一條之情形，自應依刑法第二條第一項前段規定，依修
    正後刑法第四十一條第一項前段之規定，併諭知易科罰金之折算標準，附此敘明
    。
三、原審因依刑法第二條第一項前段、第二百七十七條第一項、第二項前段、第三十
    八條第一項第二款、新修正之第四十一條第一項前段，罰金罰鍰提高標準條例第
    一條、第二條規定，並審酌被告曾因傷害案件，經判處有期徒刑三月，如易科罰
    金，以三百元折算一日，於七十三年七月十三日確定，並於同年八月二十四日易
    科罰金執行完畢，有本院被告全國前案紀錄表乙件在卷可稽，因停車糾紛細故即
    以掃把毆打告訴人，復持木質板凳丟擲、毆擊被害人張北文，因而致張北文死亡
    ，犯罪所生危害甚大，且否認犯行，犯後態度不佳，迄未與告訴人達成和解，兼
    衡其犯罪之動機、目的、手段等一切情狀，以被告乙○○○傷害人之身體，處拘
    役參拾日，如易科罰金，以參佰元折算壹日。又傷害人之身體，因而致人於死，
    處有期徒刑七年二月，並就被告持以丟擲、毆擊張北文所用之木質板凳乙只，認
    係被告持以犯罪所用之物，業據告訴人陳稱在卷（見原審九十年三月六日訊問筆
    錄），且觀諸被告於原審審理時供稱：板凳係他人棄置後，伊拿來乘坐等語（見
    原審九十一年一月三十一日審判筆錄），則被告既將他人拋棄所有權而屬無主物
    之扣案板凳置於自己實力支配下並用以乘坐，其顯係基於所有之意思而占有該無
    主物之板凳，是扣案之板凳應認已屬被告所有，自屬無疑，被告所辯板凳非伊所
    有云云，自不足採，從而扣案之木質板凳既係被告所有並持以犯罪所用之物，爰
    依刑法第三十八條第一項第二款之規定併予宣告沒收之。另被告持以毆打告訴人
    所用之掃把乙只，雖係被告所有，惟並未扣案，且無證據證明現尚存在，為免執
    行之困難，爰不併為沒收之宣告。其認事用法洵無違誤，量刑亦屬妥適，公訴人
    上訴指摘原判決不當及被告上訴否認犯罪，均無理由，其上訴均應予駁回。
據上論斷，應依刑事訴訟法第三百六十八條，判決如主文。
本案經檢察官沈世箴到庭執行職務。
中　　　華　　　民　　　國　　九十三　　年　　　八　　　月　　　二　　　日
                              臺灣高等法院刑事第二十一庭
                                  審判長法  官　葉　騰　瑞
                                        法  官　劉　壽　嵩
                                        法  官　江　國　華
右正本證明與原本無異。
傷害部分不得上訴。
傷害致死部分如不服本判決，應於收受送達後十日內向本院提出上訴書狀，其未敘述
上訴之理由者並得於提起上訴後十日內向本院補提理由書（均須按他造當事人之人數
附繕本）。
                                        書記官　陳　秋　萍
中　　　華　　　民　　　國　　九十三　　年　　 十二 　　月　　　三　　　日
附錄：本案論罪科刑法條全文
刑法第二百七十七條
傷害人之身體或健康者，處三年以下有期徒刑、拘役或一千元以下罰金。
犯前項之罪因而致人於死者，處無期徒刑或七年以上有期徒刑；致重傷者，處三年以
上十年以下有期徒刑。
